臺灣高等法院高雄分院民事判決　九十一年度勞上易字第九號
　　　上　訴　人　台灣塑膠工業股份有限公司
　　　法定代理人　甲○○
　　　訴訟代理人　丙○○
　　　被 上 訴人　庚○○
　　　　　　　　　乙○○
　　　　　　　　　己○○
　　　　　　　　　丁○○
　　　　　　　　　戊○○
右當事人間請求給付退休金事件，上訴人對於中華民國九十一年一月二十五日臺灣高
雄地方法院九十年度勞訴字第五三號第一審判決提起上訴，本院判決如左：
    主    　文
上訴駁回。
第二審訴訟費用由上訴人負擔。
    事實及理由
一、被上訴人起訴主張：被上訴人庚○○、乙○○、己○○、丁○○、戊○○分別自
    民國（下同）五十三年四月四日、五十九年九月十七日、五十九年二月二日、五
    十六年六月十四日、五十七年九月二十七日起受僱於上訴人，嗣陸續於八十九年
    四月九日、九十年三月二十五日、八十九年四月二十日、八十八年五月一日、八
　　十六年六月三十日，因年滿六十歲，經上訴人命令退休，受僱期間各為三十六年
　　又五日、三十年六個月、三十年二個月、三十一年九個月、二十八年九個月，被
　　上訴人退休時上訴人雖已給付上訴人退休金，惟其等任職期間每月均固定領夜點
　　費，其性質上係屬工作所得之報酬，且為經常性之給與，應納入平均工資，作為
　　退休金計算之基準，詎上訴人以該筆夜點費並非工資之一部而拒絕將之計入平均
　　工資內，致短付被上訴人庚○○、乙○○、己○○、丁○○、戊○○退休金各新
　　台幣（下同）十七萬一千一百元、二十萬零四百七十五元、十七萬七千七百二十
　　元、十八萬二千二百五十元、十六萬六千三百八十八元，為此乃依法請求上訴人
　　應給付被上訴人庚○○、乙○○、己○○、丁○○、戊○○如上開金額及分別自
　　八十九年五月九日、九十年四月二十五日、八十九年五月二十日、八十八年六月
　　一日、八十六年七月三十日起至清償日止按年利率百分之五計算之利息等語。（
　　原審判決被上訴人庚○○、己○○、戊○○全部勝訴，及命上訴人應給付被上訴
　　人乙○○十九萬八千三百四十二元及自九十年四月二十五日起至清償日止按年息
　　百分之五計算之利息；上訴人應給付被上訴人丁○○十七萬一千三百六十元及自
　　八十八年六月一日起至清償日止按年息百分之五計算之利息，被上訴人乙○○及
　　丁○○其餘請求駁回，被上訴人乙○○及丁○○就敗訴部分未上訴而告確定）並
　　聲明駁回上訴。
二、上訴人則以：工資係隨作業種類、經驗、學歷、智力、技能、勞心度、勞力度、
    年資、級職等之不同，而給予不同之工資，具有對價性。但夜點費之金額係每人
    每小時均一致，並不因員工作業種類、經驗、學歷、智力、技能、勞心度、勞力
    度、年資、職級等之不同而有高低，故夜點費不具對價性，縱上訴人不給予夜點
    費亦不違法，具任意性，與工資的本質不同。夜點費是上訴人公司單方面所制定
    之福利措施，乃係慰勞夜班人員之辛勞所提供之夜間點心費用，此係鼓勵、體恤
    員工於夜間工作，具有勉勵、恩惠性質之福利性給與，並非被上訴人工作所得之
    報酬，更非經常性給與，自不應將夜點費納入平均工資，故其等不得再行請求補
    發退休金等語置辯。並聲明：(一)原判決不利於上訴人部分廢棄。(二)前開廢棄部分
    ，被上訴人在第一審之訴及假執行之聲請駁回。(三)第一、二審訴訟費用由被上訴
    人負擔。
三、查，兩造就下列事項不爭執：（一）被上訴人庚○○、乙○○、己○○、丁○○
    、戊○○分別自五十三年四月四日、五十九年九月十七日、五十九年二月二日、
    五十六年六月十四日、五十七年九月二十七日起受僱於上訴人，嗣陸續於八十九
    年四月九日、九十年三月二十五日、八十九年四月二十日、八十八年五月一日、
    八十六年六月三十日，因年滿六十歲，經上訴人命令退休，受僱期間分別為三十
    六年又五日、三十年六個月、三十年二個月、三十一年九個月、二十八年九個月
　　，被上訴人退休時上訴人雖已給付上訴人退休金，惟上訴人拒絕將夜點費計入平
　　均工資內之事實。（二）若將系爭夜點費算入平均工資，則上訴人所應再給付被
　　上訴人之退休金額及利息即如原審判決主文第一項至第五項所載之金額及利息。
　　（三）依上訴人公司規定，大夜班從凌晨零點開始到隔日上午八點，給八個小時
　　夜點費，每個小時夜點費四十五元，共計三百六十元。中夜班是下午四點到凌晨
　　零點止，但下午四點到晚上八點不給夜點費，晚上八點到凌晨零點給四個小時夜
　　點費，每個小時夜點費四十五元，共計一百八十元。總共有四個班在輪，上訴人
　　會定期更換輪班表，每位員工輪大夜班、中夜班、常日班的機率原則上是相同的
　　。茲兩造有爭執者僅為夜點費應否納入平均工資計算退休金（見本院卷第五十四
　　頁筆錄），本院就此爭執點分述如下：
（一）按「工資：謂勞工因工作而獲得之報酬，包括工資、薪金及按計時、計日、計
      月、計件以現金或實物等方式給付之獎金、津貼及其他任何名義之經常性給與
      均屬之。」勞動基準法第二條第三款定有明文。準此規定，工資應係指勞工之
      勞力所得，為其勞動之對價且係經常性之給付者。所謂經常性，與固定性給與
      不同，僅須在一般情況下經常可領取，即屬經常性給付。有最高法院七十九年
      度台上字第二四二號判決及八十五年度台上字第二四六號判決可資參照。
（二）系爭夜點費之名稱原為夜勤津貼，被上訴人為因應勞動基準法之施行，在勞動
      基準法施行後始將之更名為夜點費等情，為兩造所不爭執。而上訴人就系爭夜
      點費之核發，係針對有輪值大夜班、中夜班之工作人員所給與，其金額每小時
      均為四十五元，係固定的，上訴人之員工共分四班分別輪常日班、中夜班、大
      夜班，此工作型態係因上訴人為一貫作業之工廠，二十四小時全天候、連續性
      現場作業，而此項工作型態，在被上訴人受僱之際，即已知悉並為勞動契約之
      內容，而不論係輪常日班、中夜班或大夜班，其工作內容、性質皆屬相同，僅
      是服勤時間不同，且上訴人亦定期更換輪班表，使員工輪常日班、中夜班、大
      夜班之機率相同，而輪中夜班可領四個小時之夜點費共一百八十元，值大夜班
      可領八個小時之夜點費共三百六十元，亦均固定，為兩造所不爭執，已如前述
      ，準此，被上訴人既係輪值中夜班、大夜班始得領取夜點費，而輪值中夜班、
      大夜班又已成為固定工作，此種因特殊工作條件而對勞工所增加之給付，其本
      質應係該值班時段之勞務對價，意即系爭夜點費已成為兩造間因特定工作條件
      ，形成為固定常態工作中可取得之給與，為勞工因經常性提供勞務所得之報酬
      ，即具有「勞務對價」及「經常性給與」之性質，依前揭說明，系爭夜點費係
      屬工資乙節，應堪認定。
（三）被上訴人雖抗辯勞動基準法施行細則第十條第九款將夜點費排除於經常性給與
      之外云云。惟查，所謂「經常性給與」，應係在某一相當時間內，於一般情況
      均可得到之給與，非偶發性或不確定是否支付之給與，即在相當之期間，依固
      定之工作條件，即可取得之給與而言。至於雇主對勞工之恩惠給與或任意性給
      與，因不具有經常性，不得計入工資範圍，而勞動基準法施行細則第十條第九
      款雖將「差旅費、差旅津貼、交際費、夜點費及誤餐費等」排除於同法第二條
      第三款所稱之其他任何名義之經常性給與以外，然該條款規定之差旅費及交際
      費，因屬不確定之事項所支出，故可認並非經常性之給與，至於夜點費部分，
      勞基法施行細則未表明係「偶發性」之給與，然從該條款所稱之夜點費與誤餐
      費同列，而誤餐費既屬恩惠性及偶發性之給與性質，則夜點費應屬同一性質，
      亦即該條款所稱之夜點費及誤餐費，係指雇主為體恤勞工於夜間工作而給與之
      夜間點心費，或勞工因執行職務延誤正常用餐時間，另外給與之餐費，較符該
      條款規定之意旨。從而本件系爭夜點費之名稱雖與該條款所稱之夜點費名稱相
      同，但系爭夜點費係由夜勤津貼變更名義而來乙節，為兩造所不爭執，自堪認
      屬實，其變更原因係因勞動基準法之施行，而夜勤津貼之本意既係因夜間執勤
      而給與之津貼，且在夜間執勤服勞務既已成為固定工作型態之情形下，該夜點
      費已非偶發性及不確定性之給與，應具有經常性給與之性質，自非勞動基準法
      施行細則第十條第九款所稱之夜點費，僅係名稱上相同而已，系爭夜點費仍應
      計入工資之範圍，上訴人公司以此項勞動基準法施行細則規定為抗辯，尚無可
      採。
（四）上訴人復抗辯系爭夜點費之給付，因員工係每人每小時固定相同，不因工作種
      類及級職而有差別，係雇主為體恤勞工於夜間工作而為之勉勵性、恩惠性、任
      意性給與，非工資云云。惟查，系爭夜點費具有「勞務對價」及「經常性給與
      」之性質，屬於工資之一部分，已如前述，並不因其給與之方式係每人每小時
　　　之金額均固定相同，而異其性質，何況，兩造不爭執之工資報酬中某些項目如
　　　伙食津貼、交通津貼等，亦不因年資及級職而有不同，均係給與相同數額，即
　　　非以年資及級職為標準，而係採取一致性之給付，從而上訴人以系爭夜點費之
　　　一致性抗辯係恩惠性、勉勵性、任意性之給與，自無可採。何況工作時間及場
　　　所等均為工作環境之一部分，與勞務提出有密切關係，尤其於夜間工作，其生
　　　活方式與常人相反，不利於勞工之生活及健康，是就夜間工作之勞工與日間工
　　　作之勞工就相同內容之工作給予不同工資待遇乃屬合理，是以將夜點費認定為
　　　工資，並無上訴人所辯違反勞動基準法第二十五條工作相同者，給予同等工資
　　　之規定，或工廠法第二十四條男女工資平等之規定之情事。
（五）上訴人又抗辯依勞動基準法第三十九條前段規定，員工於例假、休假日工作者
      ，夜點費亦不加倍發給，足見夜點費不具經常性云云。惟查，系爭夜點費既屬
　　　工資之一部分，已如前述，不能以上訴人未依勞動基準法第三十九條之規定於
　　　例假日工作應加倍發給之情形，而反推論為非工資，何況就兩造不爭執之工資
　　　報酬中項目如伙食津貼、交通津貼，上訴人於被上訴人於例假日、休假日工作
　　　亦未加倍發給等情觀之，自難以例假日不加倍發給系爭夜點費，即認其不屬於
　　　工資。
（六）綜上，系爭夜點費應計入平均工資內，據以核發退休金。
四、綜上所述，兩造所爭執之夜點費，係工作而獲得之經常性報酬，為工資之一部分
    ，因上訴人未將系爭夜點費計入平均工資內，致被上訴人庚○○、乙○○、己○
    ○、丁○○、戊○○所領得之退休金依序分別短少十七萬一千一百元、十九萬八
    千三百四十二元、十七萬七千七百二十元、十七萬一千三百六十元、十六萬六千
    三百八十八元，此金額為兩造所不爭執，已如前述，從而被上訴人依台灣省工廠
    工人退休規則、勞動基準法第五十五條第一項規定，請求上訴人給付被上訴人庚
    ○○十七萬一千一百元及自八十九年五月九日起至清償日止按年息百分之五計算
    之利息；被上訴人乙○○十九萬八千三百四十二元及自九十年四月二十五日起至
    清償日止按年息百分之五計算之利息；被上訴人己○○十七萬七千七百二十元及
    自八十九年五月二十日起至清償日止按年息百分之五計算之利息；被上訴人丁○
    ○十七萬一千三百六十元及自八十八年六月一日起至清償日止按年息百分之五計
    算之利息；被上訴人戊○○十六萬六千三百八十八元及自八十六年七月三十日起
    至清償日止按年息百分之五計算之利息，核屬正當。原審就此部分為被上訴人勝
    訴判決，並無違誤，上訴意旨求予廢棄改判，非有理由，應予駁回。
五、本件事證已臻明確，兩造其餘攻擊防禦方法於判決結果不生影響，不再審酌，併
    此明。
六、據上論結：本件上訴為無理由，依民事訴訟法第四百四十九條第一項、第七十八
    條判決如主文。
中　　　華　　　民　　　國　　九十一　　年　　　五　　　月　　二十二　　日
　　　　　　　　　　　　　　　　　　　臺灣高等法院高雄分院勞工法庭
~B1審判長法官　張國彬
~B2　　　法官　徐文祥
~B3　　　法官　鄭月霞
右為正本係照原本作成
不得上訴。
中　　　華　　　民　　　國　　九十一　　年　　　五　　　月　　二十四　　日
~B法院書記官　楊茱宜
                                                                        Ｆ
